臺灣彰化地方法院民事裁定
111年度監宣字第218號
聲  請  人  姚艷月  


相  對  人  賴亭妤  


關  係  人  賴金標  
上列當事人間聲請監護宣告事件，本院裁定如下：
    主    文
宣告賴亭妤（女，民國00年00月0日生，身分證統一編號：Z0000
00000號）為受輔助宣告之人。
選定姚艷月（女，民國00年00月00日生，身分證統一編號：Z000
000000號）為受輔助宣告之人之輔助人。
聲請費用由受輔助宣告之人負擔。
    理    由
一、按法院對於監護之聲請，認為未達民法第14條第1項之程度
    者，得依民法第15條之1第1項規定，為輔助之宣告，民法第
    14條第3項定有明文。法院對於監護之聲請，認為未達應受
    監護宣告之程度，而有輔助宣告之原因者，得依職權以裁定
    變更為輔助宣告，家事事件法第174條第1項亦定有明文。
二、次按對於因精神障礙或其他心智缺陷，致其為意思表示或受
    意思表示，或辨識其意思表示效果之能力，顯有不足者，法
    院得因本人、配偶、四親等內之親屬、最近1年有同居事實
    之其他親屬、檢察官、主管機關或社會福利機構之聲請，為
    輔助之宣告，民法第15條之1第1項定有明文。又按受輔助宣
    告之人，應置輔助人；法院為輔助之宣告時，應依職權就配
    偶、四親等內之親屬、最近1年有同居事實之其他親屬、主
    管機關、社會福利機構或其他適當之人選定一人或數人為輔
    助人；法院為前項選定前，得命主管機關或社會福利機構進
    行訪視，提出調查報告及建議。輔助之聲請人或利害關係人
    亦得提出相關資料或證據，供法院斟酌；法院選定輔助人時
    ，應依受輔助宣告之人之最佳利益，優先考量受輔助宣告之
    人之意見，審酌一切情狀，並注意下列事項：(一)受輔助宣
    告之人之身心狀態與生活及財產狀況。(二)受輔助宣告之人
    與其配偶、子女或其他共同生活之人間之情感狀況。(三)輔
    助人之職業、經歷、意見及其與受輔助宣告之人之利害關係
    。(四)法人為輔助人時，其事業之種類與內容，法人及其代
    表人與受輔助宣告之人之利害關係。民法第1113條之1第1項
    、同條第2項準用第1111條、第1111條之1分別定有明文。又
    按受輔助宣告之人為下列行為時，應經輔助人同意。但純獲
    法律上利益，或依其年齡及身分、日常生活所必需者，不在
    此限：(一)為獨資、合夥營業或為法人之負責人。(二)為消
    費借貸、消費寄託、保證、贈與或信託。(三)為訴訟行為。
    (四)為和解、調解、調處或簽訂仲裁契約。(五)為不動產、
    船舶、航空器、汽車或其他重要財產之處分、設定負擔、買
    賣、租賃或借貸。(六)為遺產分割、遺贈、拋棄繼承權或其
    他相關權利。(七)法院依前條聲請權人或輔助人之聲請，所
    指定之其他行為，民法第15條之2第1項定有明文。此即輔助
    宣告之效果及目的，輔助人應注意及之。
三、聲請意旨略以：聲請人係相對人之母，相對人於民國73年10
    月10日因幻覺、妄想、失眠，致其為意思表示或受意思表示
    ，或辨識其意思表示之效果之能力，顯有不足，有同意書、
    親屬系統表、中華民國身心障礙證明、戶籍資料、臺中榮民
    總醫院診斷證明書等件為證，因怕相對人在外面簽甚麼文件
    ，還有相對人之前在外面有傷害到人，但相對人那時候發病
    ，並不是相對人的本意，爰依家事事件法第10章、第11章之
    規定，聲請准予裁定相對人為受監護宣告之人，並請求選定
    聲請人為監護人，並指定賴金標為會同開具財產清冊之人等
    語。
四、經查，聲請人主張之上開事實，業據其提出親屬系統表、同
    意書、戶籍資料、臺中榮民總醫院診斷證明書、中華民國身
    心障礙證明等件為證。又經本院在鑑定人衛生福利部彰化醫
    院蕭銘鴻醫師前訊問相對人，經法官實施勘驗，勘驗結果：
    法官詢問相對人能否計算500加350，相對人快速回答850等
    情。又鑑定人當場具結鑑定陳述：詳細鑑定另陳鑑定報告書
    等語，有本院訊問筆錄可佐。另經本院囑託衛生福利部彰化
    醫院鑑定結果，認為：「(一)醫學上的診斷（生物學上之要
    素）：診斷名： 思覺失調症。障礙程度：中度。(二)生活
    狀況及現在身心狀態：1.日常生活狀況：個案可自行活動，
    平時在家做家事為主，興趣為看網路視頻。可針對問題回答
    ，但部分內容脫離現實，有時會回答不相關的事。目前仍有
    殘餘症狀，明顯的可發現有自言自語的情形，也會覺得周圍
    的人在討論自己的事；因其症狀以致於難以找到工作，就算
    工作了也難持續。目前個案如廁、進食、洗澡、穿衣等生活
    自理皆可獨自完成。會自行搭火車、公車等大眾運輸；過去
    會開車及騎車，皆有駕照，但在車禍後目前已不敢開車。對
    金錢的使用上：認得金錢，表示自己沒存款所以只能用現金
    購物。2.身體狀態【包括理學檢查、臨床檢查(尿、血等)及
    其他檢查】：無顯著肢體異常行為。3.精神狀態：(1)意識／
    溝通性：可回答問題，但說話較迂迴，略脫軌，有時會回答
    不相關的事。(2)記憶力：尚可，但較同年齡之人略差。(3)
    定向力：時間、地點、人物皆可正確回答。(4)計算能力：
    可算出簡單數學。(5)理解．判斷力：有基本判斷力。但抽象
    思考不佳，較為表淺化回答。(6)現在性格特徵：較固執、
    僵化。(7)其他（氣氛．感情狀態．幻覺．妄想．異常行動等）
    ：自言自語、幻聽(人聲)、思考插入。(8)智能檢查．心理學
    檢查：殘障手冊（思覺失調症，中度）。(三)有關判斷能力
    判定之意見：不宜單獨管理處分自己財產。判定的根據（檢
    查所見及說明）：依賴亭妤女士目前心智狀況，能以言語溝
    通及完成部分基本生理需求。但因思覺失調症導致認知功能
    部分缺損，即使經過治療，仍存有殘餘症狀，對和妄想內容
    有關的事物，判斷力仍有障礙，以致金錢、是非對錯等概念
    缺損，是故，難以獨自管理與處置個人事務。(四)回復可能
    性說明：個案發病後認知及判斷功能皆受損，雖在使用強效
    的藥物後(Clozapine200mg, Invega sustenna 150mg)後症
    狀改善，但仍有殘餘症狀，完全回復可能性低；且依過去經
    驗，因個案病識感不足或是藥物副作用，一段時間後可能因
    服藥不規則而再度發病。(五)鑑定判定及說明：【鑑定判定
    】1.基於受鑑定人有有思覺失調症，其程度達中度，難以獨
    自管理處分自己的財產，思覺失調症，依過去病史個案自行
    停藥導致發作的機率高，若控制良好可減少發病的可能及降
    低嚴重度。2.思覺失調症之程度，能意思表示或受意思表示
    、能辨識其意思表示之效果、但金錢、數字、是非對錯等部
    分概念缺損，可為輔助宣告。」等語，有衛生福利部彰化醫
    院民國111年8月1日彰醫精字第1110500342號函附成年監護
    鑑定書可稽。堪認相對人因精神障礙或其他心智缺陷，致其
    受意思表示，或辨識其意思表示效果之能力，顯有不足。故
    聲請人聲請監護宣告，尚屬有間，但相對人仍有受輔助之必
    要，爰依所請為輔助之宣告。
五、本件相對人既經輔助宣告，揆諸前揭規定，自應為其選定輔
    助人。查聲請人為相對人母，聲請人及關係人賴金標分別為
    相對人母、父，且皆同意由聲請人擔任監護人，有戶籍資料
    、親屬系統表、同意書等件可稽。本院認為由聲請人擔任相
    對人之輔助人，應符合相對人之最佳利益，爰依前揭規定選
    定聲請人為相對人之輔助人。
六、另聲請人雖主張指定關係人賴金標為會同開具財產清冊之人
    ，惟依民法第15條之2規定可知，受輔助宣告之人並未喪失
    行為能力，且依法並未完全剝奪其財產處分權。再參酌同法
    第1113條之1規定，並無準用同法第1094條、第1099條及第1
    099條之1、第1103條第1項之規定，亦即受輔助宣告人之財
    產，不由輔助人管理，輔助人對於受輔助宣告人之財產，並
    無規定須與經法院或主管機關所指定之人會同開具財產清冊
    。故本件毋庸指定會同開具財產清冊之人，併此敘明。
七、依家事事件法第177條第2項、第164條第2項，裁定如主文。
中　　華　　民　　國　　111 　年　　8 　　月　　31　　日
                   家事法庭   法  官　陳明照
以上正本係照原本作成。　　　　　　　　　 
如對本裁定抗告，須於裁定送達後10日內向本院提出抗告狀，並
繳納抗告費新臺幣1,000元。
中　　華　　民　　國　　111 　年　　8 　　月　　31　　日
                              書記官  吳曉玟